最高法院刑事判決　　　　　　九十六年度台上字第五九六七號
上　訴　人　台灣高等法院台南分院檢察署檢察官
被　　　告　乙○○
選任辯護人　陳貴德律師
被　　　告　甲○○
上列上訴人因被告等違反貪污治罪條例案件，不服台灣高等法院
台南分院中華民國九十六年八月二十八日第二審判決（九十六年
度上訴字第五六二號，起訴案號：台灣台南地方法院檢察署九十
一年度偵字第一一五八九號），提起上訴，本院判決如下：
    主  文
上訴駁回。
    理  由
按刑事訴訟法第三百七十七條規定，上訴於第三審法院，非以判
決違背法令為理由，不得為之。是提起第三審上訴，應以原判決
違背法令為理由，係屬法定要件。如果上訴理由書狀並未依據卷
內訴訟資料，具體指摘原判決不適用何種法則或如何適用不當，
或所指摘原判決違法情事，顯與法律規定得為第三審上訴理由之
違法情形，不相適合時，均應認其上訴為違背法律上之程式，予
以駁回。本件原判決以公訴意旨略稱：（一）被告乙○○自民國
八十二年二月下旬起擔任台南縣佳里鎮佳興國中（下稱佳興國中
）校長（已退休），負責綜理該校所有業務，為依據法令從事於
公務之人員。郭玫纖於八十二年初得知政府將補助興建台南縣各
國中小學消防栓設備工程，認有利可圖，於同年六月至九月間由
佳興國中主辦之總務主任莊茂（已判決無罪確定）與郭玫纖事先
謀議設計監造至施工均由郭玫纖承攬，再由郭玫纖以所開設之高
頂社、師苑社及借用翁統民任職之亞士消防股份有限公司（下稱
亞士公司）參與投標，由亞士公司以新台幣（下同）九十四萬八
千元得標，實際上交由翁統民負責設計與施工。郭玫纖再以永弘
行名義，為佳興國中規劃、設計、監造消防工程，並簽訂以台灣
省建築師公會受委託設計房屋之制式委託契約書。工程完工驗收
時，莊茂明知當時有效之機關營繕工程及購置定製變賣財物稽察
條例第二十五條之規定，應確實填具結算驗收證明書，且明知永
弘行周文軒實際並未到場監工，亦未派人到場，初驗及複驗，廠
商均僅有翁統民一人參與會驗，竟與乙○○、郭玫纖、翁統民共
同基於犯意之聯絡，由莊茂於八十二年九月四日製作初驗驗收紀
錄表、八十二年九月十八日製作正式驗收紀錄表上之「監工人員
」、「會驗人員」欄，及營繕工程結算驗收證明書上「監工人員
」「會驗人」欄，僅要求翁統民持回交由郭玫纖蓋上「永弘行印
」、「周文軒」等印文。乙○○明知上情，卻仍加以批示，完成
驗收手續，足以生損害於學校工程之驗收，並與莊茂共同基於直
接圖私人不法利益之犯意聯絡，持此驗收紀錄向台南縣政府取得
補助款，使郭玫纖因而得以永弘行名義領取該工程之設計監造費
三萬四千一百二十八元之不法利益。（二）甲○○（已退休）、
許永全於八十二年間分別係台南縣新化鎮口碑國小（下稱口碑國
小）校長、總務主任，負責綜理該校所有業務及承辦該校總務，
均為依據法令從事公務之人員。八十二年三月間，郭玫纖偕同翁
統民前往拜會甲○○及許永全，並於同日即以永弘行周文軒之名
義為口碑國小規劃、設計、監造消防栓設備及相關設施工程。嗣
口碑國小就該消防栓設備工程辦理公開招標程序，於八十二年七
月三日，由郭玫纖出面以借得之十代消防器材有限公司（下稱十
代公司）以七十六萬二千元得標，進而由翁統民自八十二年七月
十九日進場施作該工程。工程完工驗收時，許永全明知依當時有
效之上開條例第二十五條之規定，應確實填具結算驗收證明書，
卻明知永弘行周文軒實際並未到場監工，亦未派人到場，初驗及
複驗時，廠商均僅有翁統民一人參與會驗，竟與甲○○、郭玫纖
、翁統民共同基於犯意之聯絡，由許永全於八十二年九月十日製
作初驗驗收紀錄表、八十二年九月二十日製作正式驗收紀錄表上
之「監工人員」、「會驗人員」欄，及於八十二年九月二十日製
作營繕工程結算驗收證明書上之「監工人員」、「結算人員」、
「會驗人」欄僅要求翁統民持回交由郭玫纖蓋上「永弘行印」、
「周文軒」等印文。甲○○明知上情，卻仍加以批示，完成驗收
手續，足以生損害於學校工程之驗收，並與許永全共同基於直接
圖私人不法利益之犯意聯絡，持此驗收紀錄向台南縣政府取得補
助款，使郭玫纖因而得以永弘行名義領取該工程之設計監造費二
萬七千四百三十二元之不法利益。因認被告乙○○、甲○○與郭
玫纖共犯刑法第二百十六條、第二百十三條之行使公務員登載不
實文書罪及八十五年十月二十三日修正前貪污治罪條例第六條第
一項第四款之圖利罪嫌。惟經原審審理結果，認不能證明被告等
犯罪，因而撤銷第一審不當之科刑判決，改判諭知被告等無罪，
已論敘被告等不構成圖利罪之理由綦詳（見原判決理由四、五<
一> <四> <五> ），並說明：（一）證人翁統民（即借牌施作者
）結證：「施工期間校長、總務主任都過來瞭解工程進度，永弘
行偶而也會派人來，永弘行有參與初驗及複驗，他們有帶永弘行
的印章過來，驗收完以後才蓋章，永弘行也有蓋章」（見第一審
卷(三)九十五年十一月二十九日審判筆錄第六至九頁）；證人莊茂
（即佳興國中總務主任）結稱：「永弘行負責監造，監造的人都
要一直在那邊，驗收時監造的人要來也有來驗收，驗收時他們要
在監造欄蓋章」（見同上審判筆錄第十七至十九頁）；證人黃錦
華（即佳興國中主計）證稱：「開標、驗收時我是監驗，驗收時
包商、設計的、校長、總務及我均在場。在整個驗收過程後，驗
收紀錄表、正式驗收紀錄表，由總務做成，我看到該蓋章的人都
蓋了，我就蓋章，我是在校長之前蓋章的，驗收時是以點人數方
式確認包商設計者有到場」各等語（見同上審判筆錄第二九至三
二頁）。另證人許永全（即口碑國小總務主任）結稱：「有一男
一女到學校說是永弘行的人，二次驗收我、翁統民、校長都有到
場，翁統民有帶另外一人來複驗，驗收時有些文件是翁統民拿回
去蓋章後再拿回來給我」等語（見第一審卷(四)第二三至二七頁）
。綜合上開證人之證述，本件二項消防工程確經施作完成，且經
學校會同相關人員進行初驗、複驗完竣無訛。（二）學校校長主
要業務係興學作育英才，雖須兼辦其他行政業務，然就興建工程
而言，因校長並非工程人員，自應委由承辦人員、主計人員依法
辦理。況驗收工作並非必由本人親自為之，法人或獨資商號係委
由代理人為之，本件二項消防工程確經「永弘行周文軒」之代理
人到場驗收無訛，此經證人翁統民、莊茂、黃錦華、許永全結證
明確，被告等基於分層負責由承辦人員、主計人員依法辦理驗收
，再於驗收報告上核章，就一般之作業程序而言，尚無違誤。所
辯：依照學校正常行政程序，所有工程文件，包括「工程驗收紀
錄表」、「營繕工程決算驗收證明書」等，皆由承辦人員整理製
作之後，經主計人員審核通過後，再由校長核章等語，並非無據
等情明確。核原判決當係就被告等並無於起訴書所載之驗收紀錄
表、營繕工程決算驗收證明書等文書為不實之登載，而不構成刑
法第二百十六條之行使第二百十條之公務員不實登載罪為論敘。
檢察官上訴意旨泛以：原判決僅就被告等是否成立圖利罪為論斷
，並無論及公務員不實登載部分，有已受請求之事項未予判決之
違法等語，尚有誤會。上訴意旨並非對原判決之論斷具體指摘有
何違背法令，顯與法律規定得為第三審上訴理由之違法情形，不
相適合，應認其上訴為違背法律上之程式，予以駁回。
據上論結，應依刑事訴訟法第三百九十五條前段，判決如主文。
中　　華　　民　　國　九十六　年　 十一 　月　　八　　日
                      最高法院刑事第六庭
                          審判長法官  呂　潮　澤
                                法官  吳　昆　仁
                                法官  孫　增　同
                                法官  吳　　　燦
                                法官  李　英　勇
      本件正本證明與原本無異
                                      書  記  官
中　　華　　民　　國　九十六　年　 十一 　月　 十三 　日
                                                      Ｑ
